臺灣高等法院高雄分院刑事判決
111年度侵上訴字第11號
上  訴  人  
即  被  告  林鈺翔


選任辯護人  林石猛律師
            張思國律師
上列上訴人因妨害性自主案件，不服臺灣高雄地方法院110年度
侵訴字第21號，中華民國110年12月21日第一審判決（起訴案號
：臺灣高雄地方檢察署110年度調偵字第188號），提起上訴，本
院判決如下：
    主  文
原判決撤銷。
林鈺翔犯乘機性交罪，處有期徒刑壹年捌月。又犯乘機性交罪，
處有期徒刑壹年玖月。應執行有期徒刑貳年，緩刑伍年，並應向
指定之政府機關、政府機構、行政法人、社區或其他符合公益目
的之機構或團體，提供貳佰小時之義務勞務及應接受法治教育課
程伍場次；緩刑期間付保護管束。
    事  實
一、林鈺翔與代號AV000-A109305號成年女子（年籍詳卷，下稱A
    女）為男女朋友，2人於民國109年9月18日談論分手事宜，A
    女因心情不佳，遂於同（18）日晚間10時許與朋友至址設於
    高雄市○○區○○○路000號「鳳林KTV」唱歌飲酒，嗣該朋友通
    知林鈺翔帶酒醉之A女返家，林鈺翔因無A女家中鑰匙，遂帶
    A女返回林鈺翔址設高雄市○○區○○○街000號住處房間，詎林
    鈺翔見A女酒醉不省人事，竟分別基於乘機性交犯意，於翌
    （19）日凌晨3時許及上午6時許，均利用A女因酒醉處於不
    知且不能抗拒狀態，以其性器插入A女陰道內為性交行為各1
    次（共2次）得逞。嗣因A女返家梳洗時，發現陰道流出精液
    ，驚覺有異報警處理，而查獲上情。
二、案經A女訴由高雄市政府警察局林園分局報告臺灣高雄地方
    檢察署檢察官偵查起訴。
    理  由
壹、證據能力：
    本判決所引用屬於傳聞證據之部分，均已依法踐行調查證據
    程序，且檢察官、被告及辯護人於本院審理時均明示同意有
    證據能力（見本院卷第50至51、98至99頁），審酌該等證據
    作成時情況，並無違法取證之瑕疵，且無顯不可信之情形，
    以之作為證據應屬適當，依刑事訴訟法第159條之5第1項規
    定，均有證據能力。
貳、實體部分：
一、上開事實，業據上訴人即被告林鈺翔於本院審理時坦承認罪
    （見本院卷第46、51、98、103至104頁），且查：
㈠、第1次即109年9月19日凌晨3時許部分：被告與A女前為男女朋
    友，2人於109年9月18日談論分手事宜，A女因心情不佳，遂
    於同（18）日晚間10時許與朋友至址設於高雄市○○區○○○路0
    00號「鳳林KTV」唱歌飲酒，嗣該朋友通知被告帶酒醉之A女
    返家，因被告無A女家中鑰匙，遂帶A女返回其位於高雄市○○
    區○○○街000號住處房間，被告見A女酒醉不省人事，基於乘
    機性交犯意，於翌（19）日凌晨3時許，利用A女因酒醉處於
    不知且不能抗拒狀態，以其性器插入A女陰道內為性交行為1
    次得逞之事實，業據被告於原審及本院審理中坦白承認（見
    原審卷第54、97頁，本院卷第46、51、98、103至104頁），
    並經證人即告訴人A女於警詢、偵查及原審證述綦詳（見警
    卷第6至8頁；偵卷第17至19頁；原審卷第79至91頁），復有
    被告與A女間通訊軟體對話紀錄在卷可稽（見偵卷後附彌封
    袋），足認被告此部分自白確與事實相符，應堪採信。
㈡、第2次即109 年9 月19日早上6 時許部分：
    此部分事實業據被告於本院坦承認罪在卷（見本院卷第46、
    51、98、103至104頁）；至被告於原審否認有此次乘機性交
    犯行，辯稱：第1次性行為時（凌晨3時許），A女雖還在酒
    醉無意識狀態，但發生第2次性行為時（早上6時許），A女
    已經清醒有意識了云云。然查，被告有於109年9月19日早上
    6時許，在高雄市○○區○○○街000號住處房間，以其性器插入A
    女陰道內，與A女為性交行為1次之事實，業據證人A女於警
    詢、偵查及原審證述明確（見警卷第6至8頁；偵卷第17至19
    頁；原審卷第79至91頁），復有被告與A女間通訊軟體對話
    紀錄在卷可稽（見偵卷後附彌封袋），並為被告於原審所是
    認（見原審卷第54、97頁），此部分事實應堪認定。又證人
    A女於警詢、偵查及原審證稱：我於109年9月19日早上醒來
    時，已經是早上6點了，當時我發現自己全身赤裸，而被告
    也沒穿衣服睡在我身旁，我當時只想離開被告家，就趕快穿
    上衣服，且請當時要外出工作之被告順便載我回家，我回家
    洗澡時才發現下體流出精液，接著用通訊軟體問被告是否有
    對我為性行為，被告說載我回到其家後在房間做了1次，早
    上又做了1次，我就該2次性行為均因喝醉未清醒而完全沒有
    意識等情明確（見警卷第6至8頁；偵卷第17至19頁；原審卷
    第79至91頁），指述其斯時仍陷於酒醉，處於不知且不能抗
    拒之狀態，而遭被告利用為此次性交行為。再觀諸前述卷附
    被告與A女間通訊軟體對話紀錄，顯示A女於109年9月19日早
    上9時30分許詢問被告：「你昨天帶我回家，然後我喝醉的
    時候，有發生關係？」被告則回覆「有」、「早上也有」等
    語，倘如被告所辯於109年9月19日早上發生第2次性行為時
    （早上6時許），A女已清醒有意識云云，A女對當天早上有
    再次發生性行為，當知之甚詳，被告僅需承認於當天凌晨3
    時許之乘機性交情節即可，何須再畫蛇添足告知「早上也有
    」？足徵被告於109年9月19日早上6時許與A女為性行為時，
    A女應當仍處於酒醉未清醒狀態，被告始有可能認為A女對該
    次性行為同樣一無所知，因此在面對A女詢問時，又再表示
    早上也有發生性關係等語。可知A女指證被告係利用其陷於
    酒醉而意識不清、不能抗拒狀態，為此次性交行為之情節，
    應與事實相符而可採信。被告於原審辯稱A女斯時已經清醒
    有意識云云，與前開客觀事證內容未合，尚無足採。
㈢、綜上所述，本件事證已臻明確，被告前揭2次犯行，均堪認定
    ，應依法論科。
二、論罪：
㈠、對於男女利用其精神、身體障礙、心智缺陷或其他相類之情
    形，不能或不知抗拒而為性交者，刑法第225條第1項設有處
    罰之明文。其所謂相類之情形，係指被害人雖非精神、身體
    障礙、心智缺陷，但受性交時，因昏暈、酣眠、泥醉等相類
    似之情形，致無同意性交之理解，或無抗拒性交之能力者而
    言；至被害人之所以有此情狀，縱因自己之行為所致，仍不
    能解免乘機對其性交者之刑責（最高法院96年度台上字第43
    76號判決意旨參照）。查，被告於109年9月19日凌晨3時許
    、早上6時許，利用告訴人A女因酒醉意識模糊，處於不知且
    不能抗拒之狀態，各以其性器插入A女陰道內1次（共2次）
    ，依照前揭說明，俱屬利用女子處在相類於精神、身體障礙
    、心智缺陷致不能、不知抗拒情形，而為性交之行為無訛。
㈡、核被告所為，係犯2次刑法第225條第1項乘機性交罪。被告所
    犯上開2罪，犯意各別，行為互殊，應分論併罰。
㈢、按犯罪之情狀顯可憫恕，認科以最低度刑仍嫌過重者，得酌
    量減輕其刑，刑法第59條定有明文。查：
  ⒈被告利用告訴人A女因酒醉意識模糊、處於不知且不能抗拒狀
    態而為本件2次性交犯行，確有不該，並無疑義。然本院審
    酌被告與A女原係男女朋友關係，案發前不久雙方甫談論分
    手事宜，A女因而心情不佳，前往「鳳林KTV」唱歌飲酒，可
    見A女當時對被告仍心存情意，一時難以割捨其與被告間之
    感情，才會有此情緒波動，欲藉酒消愁。又A女與被告於交
    往期間，偶爾會在被告住處過夜（參見A女於警詢所述，見
    警卷第6頁反面），且稽之A女與被告分手之原因，主要係肇
    因被告母親反對被告與A女交往，並非被告有對A女為施暴或
    其他不當言行所致，此據被告供明在卷，且由A女亦未曾指
    述被告有對其為任何不當言行等情可佐。而被告於案發後，
    經A女詢問時，即坦白有對A女為本件2次性交行為，且於偵
    審中亦坦承有對A女為本件2次性交行為，並坦承有第1次乘
    機性交犯行，雖被告於原審抗辯第2次係合意性交，惟上訴
    本院已坦承認錯，並坦承全部（2次）乘機性交犯行，顯有
    悔悟之心。參以，被告於偵查中即與A女達成和解，A女表示
    不再追究而撤回本件告訴，並同意檢察官依職權對被告為不
    起訴、緩起訴處分、或聲請簡易判決處刑並求處被告緩刑等
    情，有高雄市大寮區調解委員會110年1月12日109年刑調字
    第347號調解書及刑事撤回告訴狀在卷可稽（見調偵卷第5至
    7頁），偵查檢察官據此請求法院「從輕量刑，以勵自新」
    ，此有起訴書附卷可參（見起訴書第2頁），足認被告犯後
    態度良好，本件量刑不宜過重。
  ⒉至A女嗣於原審雖稱：「我沒有辦法釋懷這件事，而且被告如
    果知道做錯事情的話也會道歉，那為何本案沒有道歉，反而
    是這種強硬的態度，雖然我們有調解成立，但至今被告沒有
    一句道歉，反而是站在他是對的角度，被告犯後態度不好，
    且調解當下，被告認為自己沒有犯錯，我沒有辦法感受到被
    告有悔改的態度」等語（見原審卷第88、100頁），與其於
    調解暨撤回告訴時所表達欲原諒被告之真意不同，惟A女經
    本院合法通知，並未到庭進一步敘明其緣由、或提出被告犯
    後（或和解後）究有何不當言行之具體事證供參（見本院卷
    第41、43、82-1、95頁），且由A女於原審所述：「（能否
    請妳說明是什麼樣『強硬的態度』？我不知道林鈺翔有沒有跟
    他媽媽說什麼，但是是他媽媽跑去跟鄰居說我的不好還是什
    麼。」「（妳是從何得知這件事情？）鄰居一直講一直講。
    」「（鄰居一直講的內容是什麼？是否方便說明？）因為這
    件事情跟我們還在一起的時候是不相干的事情，結果林鈺翔
    的媽媽就說是我自己跑去他們家，然後我現在反而還告他，
    這不是事實。」「（妳的意思是否林鈺翔的母親到處跟鄰居
    說，這件事情的發生是因為妳主動到他們家與林鈺翔發生性
    關係，然後再反過來告林鈺翔？）對。」「（是否因為這樣
    的原因，讓妳決定在案發1個月後才前往派出所提告？）對
    ，主要是我自己也沒有辦法去釋懷這件事情。」「…只要他
    媽媽跟林鈺翔有吵架，他媽媽就認為是我的問題。」等語（
    見原審卷第87至89頁），可知A女係因被告母親之言行有令
    其感到不悅之處，致其對本件一時仍無法釋懷，進而於原審
    為上開陳述，衡諸此情，充其量祇是被告母親之個人行為，
    並無證據顯示與被告有關，故尚難執此即謂被告犯後態度不
    佳、或毫無悔意；且由A女於案發後仍向被告借錢（此據A女
    及被告供明在卷，見原審卷第85頁及本院卷第47頁），雙方
    於案發後仍有一定之互動、往來等情以觀，堪認A女對被告
    所為2次乘機性交犯行已有某程度之諒解。
  ⒊基上，本院綜合被告行為之客觀侵害程度、犯罪動機、與被
    害人關係及犯後態度等項予以綜合觀察後，認本件倘依刑法
    第221條第1項之法定本刑科處最輕本刑有期徒刑3年，猶嫌
    過重，顯與被告犯罪情節失其衡平而有情輕法重之虞，客觀
    上容有情堪憫恕之處，爰就被告所犯2罪，均依刑法第59條
    規定酌減其刑。
三、上訴論斷：
㈠、原判決認被告罪證明確，予以論罪科刑，固非無見；惟查：
    本件被告2次乘機性交犯行，均有刑法第59條之適用，原判
    決未依該規定酌減其刑，自有未合。被告上訴指摘原判決量
    刑過重，為有理由，自應由本院就原判決撤銷改判。爰以行
    為人責任為基礎，審酌被告與告訴人A女原係男女朋友關係
    ，因故談論分手事宜，A女因心情不佳而飲酒，被告利用A女
    酒醉、意識不清，以上述手法對A女為2次乘機性交犯行，確
    有未當；惟考量被告犯後坦承有對A女為2次性交之客觀事實
    ，並於本院坦承全部乘機性交犯行（於原審坦承1次犯行，
    抗辯第2次為合意性交），且於偵查中與A女達成調解並履行
    完畢，有彌補A女所受損害，足認有坦承認錯、悔悟之心，
    犯後態度尚稱良好，且經偵查檢察官起訴請求法院「從輕量
    刑，以勵自新」；兼衡被告前科素行（見臺灣高等法院被告
    前案紀錄表）、自述為國中畢業、生活狀況勉持（見本院卷
    第105頁）等一切具體情狀，分別量處如主文第二項所示之
    刑。復審酌被告所犯2罪之罪質相同、時間相近、侵害被害
    人法益之程度等情狀，定其應執行之刑如主文第2項所示。
㈡、再者，緩刑是為救濟自由刑之弊而設的制度，如用之得當，
    且有完善的處遇與輔導制度的配合，必能發揮刑罰制度上的
    功能。本件被告未曾受有期徒刑以上刑之宣告，有臺灣高等
    法院被告前案紀錄表附卷可稽（見本院卷第91至92頁），衡
    酌被告年輕識淺，一時衝動而與A女（原為男女朋友關係）
    為本件2次乘機性交行為，惟犯後已坦承認罪並知悔悟，且
    於偵審中即與A女達成和解，A女表示不再追究而撤回本件告
    訴，並同意檢察官依職權對被告為不起訴、緩起訴處分、或
    聲請簡易判決處刑並求處被告「緩刑」等情，偵查檢察官據
    此請求法院「從輕量刑，以勵自新」，已詳如前述，信其歷
    此偵審程序與科刑之教訓，當知警惕而無再犯之虞；考量被
    告現年僅25歲（行為時為23歲），仍具有可塑性，目前從事
    粗工、尚需扶養其母親、家境勉持，倘逕令其入監服刑，對
    其往後人生恐將造成重大之影響，如予以適當之處分，較入
    監服刑應更能達教化之目的，認所受宣告之刑以暫不執行為
    適當，併予宣告緩刑5年。又為促使被告能更加重視法規範
    秩序，導正其觀念及行為之偏差，從中深切記取教訓、警惕
    ，並督促自己避免再度犯罪，命被告於緩刑期內應提供200
    小時義務勞務，並應接受法治教育課程5場次；且依法諭知
    於緩刑期間付保護管束，俾能由觀護人予以適當督促，以期
    符合本件緩刑之目的。
據上論結，應依刑事訴訟法第369條第1項前段、第364條、第299
 條第1項前段，刑法第225條第1項、第59條、第51條第5款、第7
4條第1項第1款、第2項第5款、第8款、第93條第1項，判決如主
文。
本案經檢察官簡婉如提起公訴，檢察官曾靖雅到庭執行職務。
中　　華　　民　　國　　111 　年　　5 　　月　　3 　　日
                  刑事第五庭    審判長法  官  簡志瑩
                                      法  官  陳美燕
                                      法  官  唐照明
以上正本證明與原本無異。
如不服本判決應於收受本判決後20日內向本院提出上訴書狀，其
未敘述上訴理由者，並得於提起上訴後20日內向本院補提理由書
狀（均須按他造當事人之人數附繕本）「切勿逕送上級法院」。
中　　華　　民　　國　　111 　年　　5 　　月　　3 　　日
                                      書記官  梁雅華
附錄本判決論罪科刑法條：
中華民國刑法第225條
（乘機性交猥褻罪）
對於男女利用其精神、身體障礙、心智缺陷或其他相類之情形，
不能或不知抗拒而為性交者，處 3 年以上 10 年以下有期徒刑
。
對於男女利用其精神、身體障礙、心智缺陷或其他相類之情形，
不能或不知抗拒而為猥褻之行為者，處 6 月以上 5 年以下有期
徒刑。
第 1 項之未遂犯罰之。